【裁判字號】    98,上更(一),139
【裁判日期】    981119
【裁判案由】    懲治走私條例
【裁判全文】
臺灣高等法院高雄分院刑事判決     98年度上更(一)字第139號
上  訴  人
即  被  告  乙○
            甲○○
共      同
選任辯護人  賴玉山  律師
            邱佩芳  律師
上列上訴人因懲治走私條例案件，不服臺灣高雄地方法院97年度
訴字第1428號中華民國98年1 月14日第一審判決（起訴案號：臺
灣高雄地方法院檢察署97年度偵字第15392 號），提起上訴，經
最高法院發回更審，本院判決如下：
    主  文
原判決關於乙○、甲○○部分撤銷。
乙○、甲○○均無罪。
    理  由
一、公訴意旨略以：乙○係於「全合順號」（編號CT4-1657）漁
    船船長，甲○○、鐘明遠（赴國外遠洋漁船作業未歸，由本
    院另案審理中）則均擔任該漁船船員。渠等3 人均明知魚類
    係屬海關進口稅則第3 章所列之物品，依行政院於民國92年
    10 月23 日公告「管制物品項目及數額」丙項第5 款之規定
    ，一次私運海關進口稅則第1 章至第8 章所列之物品之一項
    或數項，其總額由海關依緝獲時之完稅價格計算，超過新台
    幣（下同）10萬元或其總重量超過1,000 公斤者，為管制進
    口物品。竟共同基於私運管制物品進口逾公告數額之犯意聯
    絡，於97年3 月18日下午6 時40分許，由高雄港第二港口中
    和安檢所報關出港後，於不詳時間，在不詳處所，向國籍、
    船名不詳之漁船購買「花蛤」5,919.24公斤，旋即由該不詳
    漁船之船員將花蛤搬運至「全合順號」漁船後，乙○、甲○
    ○與鐘明遠再共同將上開花蛤搬運裝載於「全合順號」漁船
    之船艙內，於97年4 月2 日上午10時30分許，運送上開花蛤
    回臺灣地區，並自高雄港第二港口中和安檢所報關入港後，
    欲販售圖利。嗣於行政院海巡署南部地區巡防局第五海岸巡
    防總隊（下稱第五岸巡總隊）實施安檢時查獲，並向行政院
    農業委員會漁業署（下稱漁業署）請求協助諮詢判定後，始
    知悉上情。因認被告3 人均涉犯懲治走私條例第2 條第1 項
    之罪嫌等語。
二、按犯罪事實應依證據認定之，無證據不得認定其犯罪事實，
    不能證明被告犯罪者，應諭知無罪之判決，刑事訴訟法第15
    4 條第2 項、第301 條第1 項分別定有明文。又按刑事訴訟
    法上所謂認定犯罪事實之證據，係指足以認定被告確有犯罪
    行為之積極證據而言，如未能發現相當證據或證據不足以證
    明，自不能以推測或擬制之方法，以為裁判基礎。再者，認
    定不利於被告之事實，須依積極證據，苟積極證據不足為不
    利被告之認定時，即應為有利於被告之認定，更不必有何有
    利之證據。又刑事訴訟法第161 條已於91年2 月8 日修正公
    布，其第1 項規定：檢察官就被告犯罪事實，應負舉證責任
    ，並指出證明之方法。因此，檢察官對於起訴之犯罪事實，
    應負提出證據及說服之實質舉證責任。倘其所提出之證據，
    不足為被告有罪之積極證明，或其指出證明之方法，無從說
    服法院以形成被告有罪之心證，基於無罪推定之原則，自應
    為被告無罪判決之諭知，有最高法院30年上字第816 號、92
    年台上字第128號判例足資參照。
三、本件關於職務報告書、自行捕獲諮詢表、諮詢電話傳真及農
    委會88年9 月7 日農漁字第88675236號函之證據能力部分：
    按「被告以外之人於審判外之言詞或書面陳述，除法律有規
    定者外，不得作為證據。」為刑事訴訟法第159 條第1 項所
    明定。雖現行刑事訴訟法關於「鑑定」之規定，除由審判長
    、受命法官或檢察官就「鑑定事項有特別知識經驗者」、「
    經政府機關委任有鑑定職務者」選任1 人或數人充任「鑑定
    人」之選任「自然人鑑定」外，另設有由法院或檢察官囑託
    「醫院、學校或其他相當之機關、團體」為鑑定，或審查他
    人之鑑定之囑託「機關鑑定」制度，惟依同法第198 條、第
    208 條之規定，不論鑑定人或鑑定機關、團體，均應由法院
    、審判長、受命法官或檢察官視具體個案之需要而為選任、
    囑託，並依同法第206 條之規定，提出言詞或書面報告，始
    符合同法第159 條第1 項所定得作為證據之「法律有規定」
    之情形。否則所為之鑑定，仍屬傳聞證據。次按同法第206
    條第1 項規定：「鑑定之經過及其結果，應命鑑定人以言詞
    或書面報告」；且法院或檢察官囑託相當之機關鑑定，準用
    第206 條第1 項之規定，同法第208 條亦有明文規定。是鑑
    定報告書之內容應包括鑑定經過及其結果，法院囑託鑑定機
    關為就特定事項為鑑定時，受囑託之鑑定機關除應將鑑定結
    果函覆外，並應將鑑定經過一併載明於鑑定報告書中，若鑑
    定報告書僅簡略記載鑑定結果而未載明鑑定經過，既與法定
    記載要件不符，法院於必要時並得通知實施鑑定之人以言詞
    報告或說明，否則，此種欠缺法定要件之鑑定報告不具備證
    據資格，自無證據能力可言。從而：
  (一)移送機關以書面代替證人、鑑定人之陳述、警察機關之查訪
    報告或意見書，及行政主管機關依其職權所發與其他機關提
    醒或促其注意之函文，法院均無從依直接及言詞審理方式加
    以調查，尤不可能使當事人對之行使正當法律程式所保障之
    詰問權，且亦非屬同法第159 條之4 第1 款所規定例外得為
    證據之公務員職務上製作之紀錄文書自不應認具有證據能力
    。故依此說明，卷附之中和安檢所職務報告書及農委會88年
    9月7日農漁字第88675236號函，即應認其均無證據能力。
  (二)關於本件「全合順號」漁船進港被查獲之漁獲，是否為該漁
    船於本次航程所自行捕獲乙節，卷附之漁業署函附上開諮詢
    電話傳真、自行捕獲諮詢表，並未經檢察官選任任何就此事
    項具有「特別知識經驗」，或「經政府機關委任有鑑定職務
    」之自然人為鑑定，而農委會或漁業署亦非前開所述受檢察
    官囑託為鑑定之相當機關，由該傳真標題、內容或末尾中，
    並無農委會或漁業署及其首長之關防、署名，且全文均無表
    明係該二機關之鑑定報告，復無正式函文表明實際為該二機
    關之鑑定報告，亦無檢附實際為鑑定或審查之人（學者、專
    家）姓名之具結文，當僅屬經第3 人提供書面參考意見之性
    質。依前開說明，上揭「諮詢電話傳真」應非屬於刑事訴訟
    法規定之「鑑定」，應為證人以書面代替陳述，為被告以外
    之人於審判外之書面陳述之「傳聞證據」，其證據能力既經
    被告及辯護人以其並非檢察官所委託之鑑定，爭執其證據能
    力，亦應無證據能力。
  (三)按被告以外之人於審判外之陳述，雖不符前四條之規定，而
    經當事人於審判程序同意作為證據，法院審酌該言詞陳述或
    書面陳述作成時之情況，認為適當者，亦得為證據，刑事訴
    訟法第159 條之5 第1 項定有明文。本件被告2 人及其等選
    任之辯護人於本院準備程序時，已表示對下列所引證據屬被
    告以外之人在審判外陳述之傳聞證據部分（詳後引證據），
    除上開(一)、(二)部分之證據外，均同意作為證據。本院斟酌上
    開證據並無違法取得之情事，亦無證明力明顯過低之情形，
    認為作為本件認定被告2 人犯罪有無之證據亦屬適當，是均
    得採為本件論斷之證據。
四、公訴人認被告2 人涉犯懲治走私條例第2 條第1 項之罪，係
    以第五岸巡總隊中和安檢所職務報告書、漁船載運漁產品是
    否自行捕獲諮詢表、緝獲漁船走私漁產品協助諮詢電話傳真
    、機漁船（含船員）進出港檢查表、漁業署漁業執照、漁船
    （貨）具領保管切結書、扣押物品目錄表各1 份，及現場照
    片36張為主要論據。惟訊據被告2 人均堅詞否認有何上開犯
    行，辯稱：上開經海岸巡防人員查獲之系爭漁貨均係渠等自
    行捕獲，被告甲○○並稱伊等在現場捕獲後，先以船上的清
    水清洗，並放養在箱子裡面，捕獲的漁獲會先吐沙，之後再
    用水沖掉，所以運回高雄後，被安檢所檢查到的漁獲及船體
    才會都是乾淨的等語。經查：
  (一)按97年2 月27日公告修正之「管制物品項目及其數額」丙項
    第5 款，乃規定：一次私運原產地為大陸地區而未經主管機
    關公告准許輸入之海關進口稅則第1 章至第8 章所列物品之
    一項或數項，其總額由海關照緝獲時之完稅價格計算，超過
    10萬元或重量超過1000公斤者，為管制進口物品。質言之，
    必須當１、一次私運非自行捕獲之魚、蝦、貝類、小卷及蟹
    等漁獲，２、原產地為大陸地區而未經主管機關公告准許輸
    入，３、完稅價格計算超過10萬元或重量超過1000公斤，以
    上3 要件均予具備，方為「管制物品項目及其數額」丙項第
    5 款所欲規制之管制進口物品。查本件被告2 人以「全合順
    號」漁船載運進港之海瓜子、花蛤雖均屬於海關進口稅則第
    1 章至第8 章所列之物品，惟其中活體海瓜子，其號列及貨
    名係分別歸列CCC0307.91.32.00-2「活、生鮮或冷藏海瓜子
    」及CCC0307.99.13.00-7「冷凍海瓜子」等2 項大陸貨品，
    均已於90年10月30日經主管機關經濟部國際貿易局公告准許
    自大陸進口乙節，有經濟部國際貿易局98年10月15日貿服字
    第09800130700 號函所附貨品號列及開放准許進口之時間表
    附件1 、貨品分類表各1 份在卷可稽（見本院卷第89-91 頁
    ）；況依第五岸巡總隊中和安檢所在其「漁船載運漁產品是
    否自行捕獲諮詢表」（見警卷第20頁）中之漁貨種類及數量
    欄亦記載海瓜子0.5 噸（即500 公斤），而被告所提出附於
    原審訴字卷之高雄區漁會魚市場魚貨交易計價單（見原審訴
    字卷第32頁）亦載明海瓜子500 公斤，均顯未逾1000公斤之
    管制數量。是載運海瓜子進入台灣地區顯已不該當懲治走私
    條例第2 條第1 項之私運管制物品進入臺灣地區罪。
  (二)警卷第24頁之扣押物品目錄表，雖記載「花蛤5919.24 公斤
    」，而前揭國貿局函文之附件1 亦載明：「花蛤」（學名：
    Gomphina Aequilatera），體型較大而外殼略呈等邊三角形
    ，通常具有3-4 條放射狀色帶，與海瓜子在外觀或體型皆有
    明顯差異，一般市場上多稱為「花角仔」，係核歸CCC0307.
    91.90.11-8之「活蛤」項目，目前仍非屬該局公告准許進口
    之大陸地區物品項目等情，固有該函文附件在卷可按（見本
    院卷第91頁）。惟據行政院農委會水產試驗所函覆本院之98
    年10月5 日農水試漁字第0982204807號函則敘明：「海瓜子
    」為中文俗稱，一般指殼卵形，花紋鮮明的小型簾蛤科貝類
    ；「花蛤」學名Gomphina aequilatera，其外殼略成等邊三
    角形，通常有3-4 條放射狀色帶。兩者在分類學上皆屬於雙
    殼綱、簾蛤科(Veneridae) ，但「海瓜子」為花簾蛤屬(Rud
     itapes)，而「花蛤」為花蛤屬(Gomphina)，有該所98年10
    月5 日農水試漁字第982204807 號函（見本院卷第56頁）在
    卷足參，而依該函所附於86年6 月由中央研究院編印、行政
    院農業委員會出版之台灣經濟性貝類研究參考圖冊亦載明：
    小眼花簾蛤中名俗稱海瓜子、花蛤、砂蜆子；花蛤中名俗稱
    花蛤仔、等邊蛤，兩者分類地位均為雙殼綱、真瓣鰓目、簾
    蛤科，生態環境則均棲息在淺海砂泥底，地理分布上，亦均
    分布於臺灣西部沿海、砂泥海灘一帶，有上開圖冊在卷足憑
    （見本院卷第57-59 頁）。參諸上開國貿局、水產試驗所函
    文所示之「花蛤」係「海瓜子」同一學名之物種，且由原審
    函調之「全合順號」漁船於97年3 月18日至97年4 月2日 出
    港期間之航跡圖顯示，本件被告等人所駕駛之「全合順號」
    漁船係在台灣海峽海域，約自東經117 度34分至119 度43分
    及、自北緯23度40分至22度40分之區域（約在澎湖西南方）
    附近捕漁作業，且觀之該航跡圖，被告等人所駕駛之「全合
    順號」漁船更密集於澎湖西南方海域來回航行作業（見原審
    卷第36頁航跡圖），此恰與被告等人在原審所稱係在澎湖馬
    公出港，高雄入港，均自行在澎湖七美西南海域捕獲花蛤等
    語一致，足見被告上開辯詞，與卷證資料相符，自堪採信。
  (三)本件查獲漁貨花蛤部分，依第五岸巡總隊中和安檢所自行在
    其「漁船載運漁產品是否自行捕獲諮詢表」（見警卷第20頁
    ）之漁貨種類及數量欄中記載花蛤3.6 噸（即3600公斤），
    而被告所提出附於原審訴字卷之高雄區漁會魚市場魚貨交易
    計價單（見原審訴字卷第32頁）亦載明花蚧子（按即花蛤）
    3600公斤，兩者一致，足見當初查獲被告「全合順號」漁船
    上之花蛤確僅係3600公斤，並非上開扣押物品目錄表及起訴
    書所載之5,919.24公斤。則參諸行政院農業委員會90年8 月
    1 日（90）農漁字第901321239 號函所敘經高雄市政府建設
    局漁業處洽高雄市漁民服務協會瞭解，每日海瓜子及花蛤捕
    獲量在300 公斤以內為合理數量（見本院卷第82頁）。職此
    ，依機漁船（含船員）進出港檢查表（見警卷第25頁）所載
    ，本件共有3 人出港，期間自97年3 月18日起至同年4 月2
    日返港，共計在海上作業14天，如依上開合理之漁貨數額每
    日捕獲漁貨數量約300 公斤計，14天已得捕獲4,200 公斤，
    此亦與本件查獲之漁貨總數量（含海瓜子500 公斤）4,100
    公斤（3600公斤＋500 公斤）相近，益徵被告所辯本件漁貨
    係渠等自行捕獲等語，與事實相符，而足以採信。另本件漁
    貨既係被告等自行捕獲欲行返港販售，其於航程中先將之清
    洗乾淨，以便回港後得以迅予賣出，亦不違常情。自不能以
    岸巡人員查獲本件漁獲時，漁獲均已處理好，未含泥沙雜魚
    等物，即逕推認漁獲並非被告等人捕獲。至公訴人所舉之其
    他證據，如機漁船（含船員）進出港檢查表、漁業署漁業執
    照、漁船（貨）具領保管切結書、扣押物品目錄表各1 份，
    及現場照片36張等，亦均無法證明被告乙○、甲○○等人，
    有駕駛「全合順號」漁船前往本國領海外於不詳時間，在不
    詳處所，向國籍、船名不詳之漁船購買「花蛤」5,919.24公
    斤，私運進口至台灣地區之犯行。
  (四)本案既無具體證據證明本件被告乙○等2 人於上開時、地，
    將未經主管機關公告准許輸入之管制物品之漁獲（花蛤）私
    運入境，自難遽為推定其等有私運管制物品進口逾公告數額
    之犯行。此外，檢察官並未具體指明被告等2 人有何違反上
    開規定之情事，並舉出證據方法供本院調查審認，即無法為
    此事實之認定。此外，復查無其他積極證據足資證明被告乙
    ○等2 人有何私運管制物品進口之犯行，則其等被訴私運管
    制物品進口逾公告數額罪自屬不能證明。
五、原審未能詳為推求，考量各情，而對被告乙○、甲○○為論
    罪科刑之判決，即有未恰。被告2 人執此聲明上訴，指摘原
    判決不當，為有理由，應由本院將原判決關於該被告2 人部
    分撤銷改判，並為被告2 人均無罪之判決。另檢察官起訴之
    被告鐘明遠因赴國外遠洋漁船作業未歸，尚由本院他股審理
    中，附此敘明。
據上論斷，應依刑事訴訟法第369 條第1 項前段、第364 條、第
301條第1項，判決如主文。
本案經檢察官劉玲興到庭執行職務。
中    華    民    國    98    年    11    月    19    日
                    刑事第三庭  審判長法  官  莊崑山
                                      法  官  張意聰
                                      法  官  莊松泉
以上正本證明與原本無異。
被告不得上訴。
檢察官如不服本判決，應於收受本判決後10日內向本院提出上訴
書狀，其未敘述上訴理由者，並得於提起上訴後10日內向本院補
提理由書狀（均須按他造當事人之人數附繕本）「切勿逕送上級
法院」。
中    華    民    國    98    年    11    月    19    日
                                      書記官  葉淑華


司法院資訊處製作；財團法人民間司法改革基金會備份。
